【裁判字號】    99,消債抗,61
【裁判日期】    990414
【裁判案由】    聲請更生程序
【裁判全文】
臺灣高雄地方法院民事裁定            99年度消債抗字第61號
抗  告  人  甲○○
上列當事人因消費者債務清理事件聲請更生，對本院於民國99年
2 月8 日所為99年度消債更字第31號裁定提起抗告，本院裁定如
下：
    主  文
原裁定廢棄。
抗告人甲○○自民國九十九年四月十四日十六時起開始更生程序
。
命司法事務官進行本件更生程序。
    理  由
一、抗告意旨略以：原裁定以抗告人尚有履行協商能力為由駁回
    聲請，然依民國96、97年平均每月所得新臺幣（下同）24,7
    09元為計算標準，扣除每月生活費用9,542 元後，所餘款項
    為15,167元，實無法負擔每月15,646元之協商款，抗告人係
    於迫不得已下始與銀行成立債務協商，且自95年8 月起乃每
    月皆需向他人借款始足負擔，而至97年3 月後已無人願再行
    借款予抗告人，終至毀諾。另同居人莊新春之2 名未成年子
    女雖非從己身所出，惟抗告人報稅時乃以扶養名義陳報，均
    係由抗告人扶養至今。再者，原裁定以抗告人所積欠之總債
    務2,523,251 元，扣除當時房貸抵押債務913,000 元及前開
    不動產價值扣除房貸抵押債務後之剩餘價額939,154 元後，
    尚欠671,097 元，惟衡諸常情，經8 年7 個月折舊後已不足
    彰化銀行認定之1,817,125 元之價值，且該不動產於97年6
    月18日遭聯邦銀行扣押至今，亦無法如原裁定所述得處分後
    扣除房貸抵押債務之剩餘價值939,154 元，因此無擔保債務
    應以1,610,251 元計算，尚需時213 個月即17.7年方得清償
    完畢，已逾抗告人法定退休年齡所餘14年。又原審認應依誠
    實信用之方法與各債權銀行個別協商，然若與各銀行個別協
    商後每月各協商金額加總顯已大於抗告人每月可供償還之7,
    573 元。是原審就此均未加以審認，而抗告人之生活確已陷
    入困境而還款不能，為此，依法提起本件抗告，請求廢棄原
    裁定，並准予裁定開始更生程序等語。
二、按債務人不能清償債務或有不能清償之虞者，得依本條例所
    定更生或清算程序，清理其債務；而法院開始更生程序之裁
    定，應載明其年、月、日、時，並即時發生效力。次按法院
    裁定開始更生或清算程序後，得命司法事務官進行更生或清
    算程序，必要時得選任律師、會計師或其他適當之自然人或
    法人一人為監督人或管理人。消費者債務清理條例第3 條、
    第45條第1 項、第16條第1 項分別定有明文。再按，債務人
    對於金融機構因消費借貸、自用住宅借款、信用卡或現金卡
    契約而負債務，在聲請更生或清算前，應提出債權人清冊，
    以書面向最大債權金融機構請求協商債務清償方案並表明共
    同協商之意旨。而債務人與金融機構協商成立者，不得聲請
    更生或清算。但因不可歸責於己之事由，致履行顯有重大困
    難者，不在此限。本條例施行前，債務人依金融主管機關協
    調成立之中華民國銀行公會會員辦理消費金融案件無擔保債
    務協商機制與金融機構成立之協商，準用前項之規定。消費
    者債務清理條例第151 條第1 項、第5 項、第6 項分別定有
    明文。而上開條文第5 、6 項中所稱之「金融機構」，應係
    指「債務人之金融機構債權人全體」而言，蓋苟不為如此之
    解釋，則債務人可任意與其債權人中任一債權人達成協商，
    而其他債權金融機構亦可輕易破壞協商結果，易致前置協商
    制度無從發揮其應有之功能，而破壞立法目的中疏減法院負
    擔，有效分配司法資源之重要精神。故債務人雖於消費者債
    務清理條例施行前，依金融主管機關協調成立之中華民國銀
    行公會會員辦理消費金融案件無擔保債務協商機制，與金融
    機構進行協商，惟如未與「全體債權金融機構」進行協商，
    自應於聲請更生或清算前，依上開條文之規定，再向最大債
    權銀行聲請進行債務協商；如協商不成立，即應認符合上揭
    消費者債務清理條例第151 條第1 項之規定，得向法院聲請
    更生或清算，不受同條第5 、6 項所定需有因不可歸責於己
    之事由，致履行原協商顯有重大困難之限制。
三、經查：
（一）抗告人雖曾於95年間，依金融主管機關協調成立之中華民
      國銀行公會會員辦理消費金融案件無擔保債務協商機制，
      與金融機構成立協商，惟抗告人債權人清冊所列彰化商業
      銀行股份有限公司（下稱彰化銀行）之房屋貸款為有擔保
      債權，顯未參與該次協商；而抗告人其後已再以書面向最
      大債權銀行聲請協商，惟遭最大債權銀行即彰化銀行以「
      曾參與前置協商成立或銀行公會協商機制成立」，予以退
      件，此有前置協商退件通知函1 份附原審卷可憑（見原審
      卷第146 頁）。揆諸前開論述，堪認抗告人應已符合消費
      者債務清理條例第151 條第1 項之規定，得向法院聲請更
      生或清算；而無庸再受同條第5 、6 項所定因不可歸責於
      己之事由，致履行原協商顯有重大困難之限制。
（二）而依抗告人於原審所提出之財團法人金融聯合徵信中心當
      事人查詢個人資料（信用報告）回覆書所示（見原審卷第
      15-18 頁，下稱聯徵資料），抗告人現積欠金融機構之債
      務總額雖本為2, 523, 251 元。然經本院依職權向其中有
      實物擔保債務之債權銀行即彰化銀行查詢之結果，現抗告
      人所積欠彰化銀行有擔保之債務，已降至866,081 元，有
      彰化銀行99年4 月1 日陳報狀在卷可憑，則抗告人現總債
      務，至多應僅為2, 476,332元。
（三）而抗告人名下有房屋1棟、土地2筆，此有抗告人於原審所
      提出之財政部臺北市國稅局財產歸屬資料清單、土地及建
      物登記第一類謄本在卷可憑（見原審卷第21頁、第100-10
      4 頁）。經本院向彰化銀行即上開抗告人所有不動產抵押
      權人函查之結果，抗告人所有上述不動產之現值，現僅約
      1,203,500 元，有上開彰化銀行陳報狀附卷可憑，則如先
      予扣除前揭擔保債務即866,081 元，則尚有337,419 元可
      供清償抗告人所積欠之信用卡及無實物擔保之授信債務。
      因依上開聯徵資料所示，抗告人所積欠之信用卡債務及無
      實物擔保之授信債務，分別為882,251 元及728,000 元，
      如抗告人上揭不動產變價並清償擔保債務後之餘額即337,
      419 元，均優先清償客觀上利息較高之信用卡債務，則抗
      告人所積欠之信用卡債務，即可降至544,832 元。依上開
      抗告人債務結構計算抗告人每月應支付之利息，其中信用
      卡如以週年利率20％，而無實物擔保之授信債務部分則以
      週年利率10％計算之結果，則抗告人每月應負擔之利息即
      分別為9,080 元（計算式：544,832 ×20％÷12＝9,080.
      533 ，小數點以下捨去）及6,066 元（計算式：728,000
      ×10％÷12＝6, 066.666，小數點以下捨去），合計達15
      ,146元。
（四）而抗告人現任職於清展科技股份有限公司，98年1 月至10
      月應領薪資合計為238,847 元，折合每月薪資約為23,885
      元之事實，則有抗告人於原審所提出之薪資明細表在卷可
      憑（見原審卷第132 頁），此部分之事實亦可堪認定。又
      因抗告人現住於高雄縣，觀抗告人所自陳其每月需支出伙
      食費4,500 元、水電瓦斯費2, 625元、電信費1,917 元、
      交通費500 元，總計為9,542 元，因尚未逾內政部所公告
      98、99年度抗告人住所地每人每月最低生活費用之支出即
      9,829 元，應可認尚屬合理。則抗告人每月之可領薪資，
      扣除上開抗告人所自承每月必要之生活費用後，僅餘14,0
      56元，客觀上尚不足以清償其負債每月所衍生之利息，遑
      論清償債務本金。原審於認定抗告人所有資產部分，係以
      抗告人所有不動產於設定抵押權時之價值，未慮及房屋可
      能產生之折舊，而未以現況斟酌，且亦未慮及抗告人所負
      之債務，容仍有利息負擔之事實，均有未洽，是抗告人此
      部分之指摘，尚非無據。此外，本件復查無抗告人即債務
      人有消費者債務清理條例第6 條第3 項、第8 條或第46條
      各款所定駁回更生聲請之事由存在，則抗告人聲請更生，
      應屬有據。
四、綜上，抗告人既確有不能清償債務之情事，復已依消費者債
    務清理條例第151條第1項之規定，踐行債務協商前置程序，
    則抗告人聲請更生，於法尚非無據。原審未予詳查，而逕予
    認定抗告人無不能清償債務或有不能清償之虞及經濟陷於困
    難而無得維持生活之情事，駁回抗告人更生之聲請，容有未
    洽，自應由本院廢棄原裁定，另為適法之裁定，爰依前揭規
    定，裁定如主文第1 、2 項所示，並命司法事務官進行本件
    更生程序。
五、據上論結，本件抗告為有理由，依消費者債務清理條例第11
    條第2項、第15條、第16條、第45條、民事訴訟法第492條，
    裁定如主文。
中    華    民    國    99    年    4     月    14    日
              民事第六庭審判長法  官  楊國祥
                              法  官  陳明呈
                              法  官  李怡諄
上為正本係照原本作成。
本裁定不得抗告。
本裁定已於99年4月14日下午4時公告。
中    華    民    國    99    年    4     月    14    日
                              書記官  陳建琪

司法院資訊處製作；財團法人民間司法改革基金會備份。
